臺灣高等法院民事判決　　　　　　　　　93年度勞上字第73號
上　訴　人
即被上訴人　柏泓媒體股份有限公司
法定代理人　謝代萍
訴訟代理人　朱正剛律師
被上訴人即
上　訴　人　甲○○
訴訟代理人　黃文祥律師
上列當事人間損害賠償等事件，兩造對於中華民國93年9月23日
臺灣臺北地方法院92年度勞訴字第95號第一審判決各自提起上訴
，本院於94年5月31日言詞辯論終結，判決如下：
    主      文
兩造上訴均駁回。
第二審訴訟費用由兩造各自負擔。
    事實及理由
一、本件上訴人即被上訴人柏泓媒體股份有限公司（下稱柏泓公
    司）主張：被上訴人即上訴人甲○○自民國（下同）88年 7
    月5 日起任職於伊關係企業之合和廣告有限公司（下稱合和
    公司），並簽立員工服務保證書，承諾於結束聘用關係後 6
    個月內，不得受聘於任何與伊公司有直接競爭關係之任何公
    司之任何職位。詎甲○○於91年11月15日離職，竟未遵守競
    業禁止之承諾，於離職後前往與伊經營同類業務之博菲遜國
    際廣告股份有限公司（下稱博菲遜公司）任職。而甲○○離
    職前，擔任伊公司業務部副總經理，常以方便廣告銷售為由
    ，向伊聲稱須支付廣告客戶佣金，惟甲○○離職後，經伊查
    證發現客戶並未要求佣金，伊即發函要求甲○○說明，甲○
    ○承認侵占之事實，乃於92年 1月22日與伊簽定和解之契約
    書（下稱系爭契約書），約定甲○○應退還侵占佣金新台幣
    （下同）250 萬元，然因伊顧及甲○○顏面，將給付原因故
    意寫為離職結餘款（下稱系爭「離職結餘款」），並約定甲
    ○○於簽約後3個月內先給付20萬元，其餘分46期按月給付5
    萬元，如有一期未付視為全部到期；另約定甲○○應於92年
    4月6日前離開博菲遜公司，否則須賠償250 萬元（下稱系爭
    競業禁止賠償）。乃伊於92年3 月25日催告甲○○履行，其
    竟未依約履約，爰依系爭契約書約定，請求甲○○應給付伊
    500 萬元及加計法定遲延利息等語，並陳明願供擔保請准宣
    告假執行。原審判命甲○○應給付柏泓公司250 萬元之系爭
    「離職結餘款」，並加計法定遲延利息，而駁回柏泓公司關
    於系爭競業禁止賠償之請求。兩造各自就其敗訴部分提起上
    訴，柏泓公司聲明廢棄原判決不利於伊之部分，請求甲○○
    應給付伊系爭競業禁止賠償 250萬元及加計法定遲延利息，
    並陳明願供擔保，請准宣告假執行，暨駁回甲○○之上訴。
二、甲○○則以：柏泓公司為廣告事業，依商業慣例須給付客戶
    或有決定權人佣金，對於佣金金額及支付，乃由柏泓公司負
    責人決定，伊僅負責執行，並未侵占佣金，又柏泓公司對於
    競業禁止之規定，違反公序良俗，且博菲遜公司非柏泓公司
    之直接競爭公司，對柏泓公司並不造成營業祕密或利益之損
    害，伊已於92年 3月20日自博菲遜公司離職，系爭契約書是
    伊在意思表示不自由之情況下被迫簽定等語，資為抗辯，而
    於本院聲明求為廢棄原判決不利於伊之部分，駁回柏泓公司
    該部分之訴及假執行之聲請，暨駁回柏泓公司之上訴。
三、查柏泓公司主張甲○○自88年7月5日起任職於伊關係企業合
    和公司，並簽立員工服務保證書，嗣甲○○於91年11月15日
    離職，並於92年1 月22日與伊簽定系爭契約書等事實，業經
    柏泓公司提出人事資料表、員工服務保證書、員工辭職申請
    書、系爭契約書為證（見原法院92年度北勞調字第61號卷第
    9 至11、15頁），復為甲○○所不爭，堪信柏泓公司此部分
    主張為真正。
四、柏泓公司復主張甲○○應依系爭契約書約定給付伊500 萬元
    等情，則為甲○○所否認，並以前開情詞置辯。是本院所應
    審究者，核為：甲○○應否給付柏泓公司系爭「離職結餘款
    」？柏泓公司請求甲○○給付系爭競業禁止賠償有無理由？
五、經查：
  (一)甲○○應給付柏泓公司系爭「離職結餘款」：
    1.查系爭契約書前言係記載：「…茲就『離職結餘款』結算
      事件，特立本契約書」，並於第 1條約定：「甲（即柏泓
      公司）、乙（即甲○○）雙方『會算確認』，乙方應退還
      甲方新台幣（以下同）250萬元」；第2條則約定：「…給
      付方式為：(一)本約簽訂後 3個月內給付20萬元。(二)其餘款
      230 萬元分46期給付，於每月5日給付5萬元予甲方…。(三)
      以上任一期未付，視為全部到期，乙方應將未給付之部分
      一次付清。」（見上開北勞調卷第15頁），則自契約書以
      「離職結餘款」、「會算確認」等用語以觀，堪信柏泓公
      司主張兩造係因就所謂「離職結餘款」達成和解而書立系
      爭契約書乙節屬實。
    2.柏泓公司復主張所謂「離職結餘款」乃因甲○○離職前，
      常稱須支付客戶佣金，其基於信任而交付予甲○○，惟事
      後發現客戶並未要求佣金，甲○○亦予承認，故與之達成
      和解，並簽定系爭契約書，承諾退還侵占之佣金250 萬元
      ，僅因顧及甲○○顏面，將給付原因寫為「離職結餘款」
      ，嗣甲○○亦因上開向其佯稱客戶即臺灣固網股份有限公
      司（下稱臺灣固網公司）要求佣金而詐欺取財之行為，經
      法院判處有期徒刑6 月得易科罰金確定在案等語，業據其
      提出臺灣臺北地方法院檢察署檢察官93年度偵字第2906號
      起訴書、原法院93年度易字第600 號刑事判決、本院93年
      度上易字第1725號刑事判決為佐（見原審卷第64至67、10
      3至 106頁、本院卷(二)第7至10頁），並經本院依職權調取
      上開刑事卷宗閱明屬實。雖甲○○辯稱柏泓公司為廣告事
      業，依商業慣例須給付客戶或有決定權人佣金，對於佣金
      金額及支付，乃由柏泓公司負責人決定，伊僅負責執行，
      並未侵占或詐欺佣金云云。然查訴外人即臺灣固網公司合
      約承辦人李蕙芬迭於上開刑案警詢、偵查及第一審審理中
      證述其負責與甲○○洽談合約，經回報主管張振興，及經
      公司營運長同意後簽約，未向甲○○收取柏泓公司之退佣
      ，況甲○○之妻亦在台灣固網公司擔任副理，不可能冒著
      被公司知道之風險收取佣金等語（見上開偵查卷第2、3頁
      警訊筆錄及第78、79頁偵訊筆錄、第一審刑事卷第54、55
      頁）；證人即台灣固網公司媒體處處長張振興亦迭於警訊
      及原審審理時證述該公司與柏泓公司之間合約係李蕙芬找
      到甲○○，經三人一起看版面，後與副總經理陳懷山溝通
      ，再上簽呈知會公司相關主管，未曾向甲○○收取柏泓公
      司退佣等語（見上開偵查卷第4、5頁警訊筆錄、第一審刑
      事卷第117至119頁）甚明，已難認甲○○抗辯為可採。又
      訴外人即柏泓公司於上開刑案中之告訴代理人劉師婷於偵
      查中復供稱：甲○○離職後，柏泓公司把佣金拿給李蕙芬
      、張振興時，均稱都沒有拿過等語（見上開偵查卷第76、
      77 頁），核與證人張振興於上開刑案審理時證稱：伊之
      所以知道這件事情，是因為甲○○離職後，合和總裁或是
      營運長請伊吃飯，吃完飯之後，合和營運長追到電梯要給
      伊一包很像錢東西，伊覺得奇怪，他說之前不是都有拿嗎
      ，伊才知道合和公司一直認為伊有收錢，伊即稱伊從來沒
      有拿過錢等語相符（見上開第一審刑事卷第 118頁反面）
      ，益見甲○○所辯非真。況甲○○如無上開詐欺行為，自
      毋庸與柏泓公司簽訂系爭契約書，就不存在之「離職結餘
      款」為任何之約定，足認柏泓公司主張所謂「離職結餘款
      」，實係指甲○○佯稱客戶要求而向柏泓公司收取之佣金
      ，因兩造達成和解，並為顧及甲○○名譽而改以「離職結
      餘款」代之等情非虛。參酌訴外人即柏泓公司原委任之汪
      倩英律師於上開刑案警訊中亦證稱：「另本案在臺北民事
      簡易庭有開庭，甲○○在庭外有對我表示，他不會賠合和
      、柏泓之『合解金』款項，如合和、柏泓一定要向其索討
      時，渠一定會向外公開指稱委託公司之客戶其承辦人均有
      拿佣金，使公司生意作不下去」等語（見本院卷(一)第38
      、39頁），益見系爭契約書中所指之「離職結餘款」，確
      係指甲○○佯稱客戶要求而向柏泓公司收取之佣金，而兩
      造簽訂之系爭契約書關於第1、2條約定，實係和解契約之
      性質，足認柏泓公司此部分之主張為可採，應認其已盡舉
      證之責。
    3.甲○○固抗辯柏泓公司既自承其並未積欠離職結餘款，且
      不主張侵權行為損害賠償請求權，自不得依系爭契約書向
      伊請求云云。然查系爭契約書第1、2條約定之性質，乃兩
      造就甲○○詐得之佣金所為之和解契約，業如前述，要不
      因其用語係「離職結餘款」而有變異，則柏泓公司不主張
      侵權行為損害賠償請求權，而改依屬和解契約性質之系爭
      契約書約定據以向甲○○請求，自屬有據。甲○○猶執本
      件實際上並無「離職結餘款」，如柏泓公司主張其有詐欺
      或侵占款項行為，應由柏泓公司負舉證之責，不得據系爭
      契約書約定為請求權基礎云云，即不足取。
    4.甲○○復辯稱佣金金額及支付，是由柏泓公司負責人決定
      ，其僅負責執行，並未侵占或詐欺，而系爭契約書乃其於
      意思表示不自由之情況下被迫簽訂，柏泓公司依系爭契約
      書向其請求為無理由云云。惟甲○○就其曾親於系爭契約
      書上簽名乙節，既不爭執，柏泓公司亦已證明爭契約書中
      所指之「離職結餘款」即甲○○佯稱客戶要求而向柏泓公
      司收取之佣金，而兩造簽訂之系爭契約書關於第1、2條約
      定，實係和解契約之性質，是本件自應由甲○○就其否認
      柏泓公司得依系爭契約書為請求，及系爭契約書係被迫簽
      立等有利於己之事實，負舉證責任。
    5.甲○○固舉柏泓公司聲請訊問之證人即利高股份有限公司
      協理陳翊仁為證。而證人陳翊仁亦到庭證稱：91年 2月間
      ，利高公司曾委託柏泓公司刊登公車廣告，廣告費約 100
      萬元，甲○○有付給我佣金 5萬元，而業界佣金之行情約
      為3%至5%，91年另一筆佣金則是是柏泓公司負責人謝代萍
      付給伊17,000元等語（見原審卷第46頁），惟此僅能證明
      甲○○曾交付客戶佣金5萬元，尚難遽此認為此5萬元包括
      於甲○○同意返還柏泓公司250 萬元之範圍。參酌證人即
      柏泓公司法務室主任蔡其智亦到庭證稱：92年 1月22日，
      因柏泓公司公司認為甲○○有詐欺嫌疑，要求他賠償，經
      大概估算，提出一賠償數額供汪倩英律師參考，當時數額
      超過250萬，汪律師問甲○○是否同意以250萬元和解，甲
      ○○最後同意了，汪律師亦打電話問柏泓公司公司老闆是
      否同意，老闆也表示同意，甲○○後來說要停車，先離開
      再回來，去了30分鐘，之後有回來簽名，而柏泓公司未曾
      表示簽契約書只是要嚇甲○○，或簽了就不會告甲○○等
      語甚明（見原審卷第95至96頁），及參酌汪倩英前揭於上
      開刑案警訊時之供陳，益徵兩造確已達成由甲○○返還柏
      泓公司250 萬元以和解之合意，並足認證人蔡其智所證屬
      實，難謂甲○○於簽立系爭契約時，有何意思表示不自由
      之情事可言。是甲○○徒泛稱蔡其智乃柏泓公司員工，證
      言容有偏頗，惟未能先盡其舉證之責，就所辯柏泓公司無
      權請求系爭「離職結餘款」，及系爭契約書係被迫簽立，
      柏泓公司曾謂不簽契約書即要告其云云，均未能證明，所
      辯殊難憑採。
    6.本件甲○○就其未依系爭契約書第2條約定，於簽約後3個
      月內給付20萬元乙節，並不爭執，依約系爭「離職結餘款
      」250萬元之給付期限視同屆至，從而，柏泓公司主張依
      系爭契約書第2條約定，請求甲○○給付其250萬元，應屬
      可取。
  (二)柏泓公司請求甲○○給付系爭競業禁止賠償則為無理由：
    1.本件柏泓公司另主張甲○○未依約離開博菲遜公司，應賠
      償其系爭競業禁止之賠償 250萬元等語，固據提出甲○○
      擔任博菲遜公司執行副總經理之名片影本為證（見北勞調
      卷第12頁）。然查系爭契約書第 3條係約定：「乙方應於
      92年4月6日前離開博菲遜國際廣告股份有限公司，否則應
      賠償甲方250 萬元。」（見上開北勞調卷第15頁），而甲
      ○○於92年 3月20日即自博菲遜公司離職，改於博菲遜關
      係企業安麗廣告彩色沖印股份有限公司（下稱安麗公司）
      任職等情，有甲○○提出其擔任安麗公司執行副總經理之
      名片及離職申請書為證（見原審卷第 8、77、90頁），且
      甲○○之投保單位並非博菲遜公司，亦有甲○○勞工保險
      被保險人投保資料表在卷可稽（見原審卷第13頁），是甲
      ○○辯稱其已離開博菲遜公司，柏泓公司不得再據系爭契
      約書第3條向其主張等語，即非全不足採。
    2.柏泓公司固主張甲○○原任職其公司副總經理，知悉其重
      要營業祕密，且曾簽署員工保書，負有競業禁止之義務，
      而甲○○離職後立即轉任公司之競爭對手，是兩造上開第
      3 條約定之真意，顯除甲○○應離開博菲遜公司外，亦應
      含博菲遜公司之關係企業，否則即為同一雇主服務，要無
      保障可言等語。惟按解釋契約，固須探求當事人立約時之
      真意，不能拘泥於契約之文字，但契約文字業已表示當事
      人真意，無須別事探求者，即不得反捨契約文字而更為曲
      解（最高法院17年上字第1118號判例要旨參照）。查柏泓
      公司就安麗公司為博菲遜公司之關係企業乙節並不爭執，
      則本件兩造於契約文字上，已明白約定甲○○應離開者係
      「博菲遜國際廣告股份有限公司」，而非博菲遜公司及其
      關係企業，已難認柏泓公司主張上開約定所指之博菲遜公
      司亦包含其關係企業如安麗公司，否則系爭契約書既經柏
      泓公司委任之律師居中協調，要無不記載明確，以杜日後
      爭議之理。況依柏泓公司所提出主張有競業禁止條款之員
      工服務保證書內容以觀，其上第 3條係約定：「結束聘用
      關係後之 6個月內，不得受聘於任何與公司有直接競爭之
      任何公司之任何職位。如有違犯，公司得不發予退職金，
      已發放者追回。」（見上開北勞調卷第10頁），可知甲○
      ○違反上開競業禁止規定，柏泓公司充其量僅得不發予退
      職金或追回已發放者，且此競業禁止約定之期限，亦僅限
      6 個月，參酌安麗公司主要營業項目為廣播電視廣告製作
      加工（見原審卷第42頁所附安麗公司營利事業登記證），
      與主要業務為經營機場、捷運車站、火車站等燈箱告廣告
      業務之柏泓公司（見原審卷第 5頁柏泓公司民事起訴狀）
      相較，殊難認甲○○嗣任職於安麗公司，有何影響柏泓公
      司權利甚鉅之情形，亦難遽認柏泓公司主張兩造真意，除
      甲○○應離開博菲遜公司外，應含博菲遜公司之關係企業
      等語為可採。此外，柏泓公司就甲○○於92年4月6日後，
      仍任職於博菲遜公司乙節，既不能舉證以實其說，柏泓公
      司主張甲○○應依系爭契約書第3條約定，賠償250萬元云
      云，洵不可取。
六、綜上所述，柏泓公司主張甲○○應依系爭契約第2 條約定，
    給付其系爭「離職結餘款」250 萬元及自起訴狀繕本送達翌
    日即92年5 月17日起至清償日止，按年息5%計算之利息，洵
    屬有據，應予准許，逾此部分之請求，則屬無據，應予駁回
    。原審判命甲○○應給付柏泓公司 250萬元並加計法定遲延
    利息，而駁回柏泓公司依系爭契約第3 條關於系爭競業禁止
    賠償之請求，經核並無違誤。兩造各就其敗訴部分上訴，指
    摘原判決不當，求予廢棄改判，均為無理由，均應駁回其上
    訴。
七、本件事證已臻明確，兩造其餘主張及攻擊防禦方法，經核對
    本件判決結果無影響，爰不逐一論述，附此敘明。
據上論結，本件兩造之上訴，均為無理由，依民事訴訟法第449
條第1項、第78條，判決如主文。
中　　華　　民　　國　　94　　年　　6　　月　　14　　日
                     勞工法庭   審判長法　官  黃騰耀
                                      法　官  郭松濤
                                      法　官  黃麗雲
正本係照原本作成。
如不服本判決，應於收受送達後20日內向本院提出上訴書狀，其
未表明上訴理由者，應於提出上訴後20日內向本院補提理由書狀
（均須按他造當事人之人數附繕本）上訴時應提出委任律師或具
有律師資格之人之委任狀；委任有律師資格者，另應附具律師資
格證書及釋明委任人與受任人有民事訴訟法第466條之1第1 項但
書或第2項（詳附註）所定關係之釋明文書影本。
中　　華　　民　　國　　94　　年　　6 　　月　　15　　日
　　　　　　　　　　　　　　　　　　　書記官  秦仲芳
附註：
民事訴訟法第466條之1（第1項、第2項）：
對於第二審判決上訴，上訴人應委任律師為訴訟代理人。但上訴
人或其他法定代理人具有律師資格者，不在此限。
上訴人之配偶、三親等內之血親、二親等內之姻親，或上訴人為
法人、中央或地方機關時，其所屬專任人員具有律師資格並經法
院認為適當者，亦得為第三審訴訟代理人。
得上訴
